【裁判字號】    98,上,18
【裁判日期】    981231
【裁判案由】    分割共有物
【裁判全文】
臺灣高等法院臺中分院民事判決            98年度上字第18號
上  訴  人    黃○○
視同上訴人    Ｃ○○（即許漢川承當訴訟人）
              巳○○
              宙○○
              Ｅ○○
              酉○○（即許明火承當訴訟人）
              戌○○
              Ｄ○○
              亥○○
              天○○
              Ｆ○○（即許東海承當訴訟人）
              壬○○（即兼許重志、許志男、許東海承當訴訟人）
              辰○○（即兼許夏承當訴訟人）
              地○○
              玄○○（即兼陸振先、陸振福、陸振容、楊陸振
              寅○○
              丑○○
              Ｇ○○
              Ａ○○
              卯○○（即兼許火進承當訴訟人）
上  一  人
訴訟代理人    乙○○
視同上訴人    Ｊ○○（即兼許火進承當訴訟人）
              Ｍ○○（李玉蘭之承受訴訟人）
              Ｎ○○（李玉蘭之承受訴訟人）
              Ｒ○○（李玉蘭之承受訴訟人）
              Ｑ○○（李玉蘭之承受訴訟人）
              Ｏ○○（李玉蘭之承受訴訟人）
              Ｐ○○（李玉蘭之承受訴訟人）
              己○○
              Ｉ○○○
              戊○○
              Ｋ○○○
              甲○○○
              Ｌ○○
              宇○○○
              Ｂ○○
              未○○（即兼許萬居承當訴訟人）
              午○○○（即許茂濱承當訴訟人）
視同上訴人    申○○（兼許振業承當訴訟人）
受 告 知人    庚○○
兼訴訟代理人  辛○○
受 告 知人    丙○○
              癸○○
              丁○○
被 上 訴人    Ｈ○○
訴訟代理人    子○○
上列當事人間請求分割共有物事件，上訴人對於中華民國97年11
月14日臺灣彰化地方法院96年度訴更字第2號第一審判決提起上
訴，被上訴人並為聲明之追加，本院於98年12月22日言詞辯論終
結，判決如下：
    主  文
上訴駁回。
Ｍ○○、Ｎ○○、Ｒ○○、Ｑ○○、Ｏ○○、Ｐ○○應就其被繼
承人李玉蘭所坐落彰化縣秀水鄉○○段四五五地號，地目建，面
積二０六二平方公尺、應有部分三十六分之三之土地辦理繼承登
記。
第二審訴訟費用由兩造按附表之應有部分比例負擔。
    事實及理由
甲、程序方面
一、按訴訟標的對於共同訴訟之各人必須合一確定，共同訴訟人
    中一人之行為有利益共同訴訟人者，其效力及於全體；不利
    益者，對於全體不生效力，民事訴訟法第56條第1款定有明
    文。本件坐落彰化縣秀水鄉○○段455地號，地目建，面積
    2062平方公尺土地（以下稱系爭土地）為兩造所共有，各共
    有人之應有部分詳如附表(一)所示。被上訴人以其餘共有人
    為共同被告，訴請分割共有物，該訴訟標的法律關係對於共
    同訴訟人必須合一確定，是本件雖僅上訴人黃○○提起上訴
    ，此上訴行為形式上有利於其他共同訴訟人，依上開規定，
    其效力及於其他共同訴訟人，故與上訴人黃○○同造之其他
    共同訴訟人，亦視同上訴，爰併列為視同上訴人，合先敘明
    。
二、本件訴訟進行中，視同上訴人即共有人李玉蘭已於民國（下
    同）98年9月10日死亡，其法定繼承人為Ｍ○○、Ｎ○○、
    Ｒ○○、Ｑ○○、Ｏ○○、Ｐ○○等6人，已據其等於98年9
    月17日具狀聲明承受訴訟（本院卷第4宗第235頁），且檢具
    系統表及相關戶籍謄本為證（本院卷第4宗第236至244頁）
    ，經核屬實，應予准許。而按當事人在第二審，就訴之變更
    或追加，非經他造同意，不得為之。但第255條第1項第2款
    至第6款情形，不在此限。民事訴訟法第446條第1項定有明
    文。而第255條第1項第5款係該訴訟標的對於數人必須合一
    確定時，追加其原非當事人之人為當事人者。本件因共有人
    之一李玉蘭於訴訟繫屬中死亡，其繼承人尚未辦理繼承登記
    ，故被上訴人追加聲明「Ｍ○○、Ｎ○○、Ｒ○○、Ｑ○○
    、Ｏ○○、Ｐ○○應就其繼承人李玉蘭所坐落彰化縣秀水鄉
    ○○段四五五地號，地目建，面積二０六二平方公尺、應有
    部分三十六分之三之土地辦理繼承登記。」為使系爭土地可
    為分割之處分行為，爰予准許被上訴人此部分訴之追加。
三、上訴人黃○○、視同上訴人Ｃ○○、巳○○、宙○○、Ｅ○
    ○、酉○○、戌○○、Ｄ○○、亥○○、天○○、Ｆ○○、
    壬○○、辰○○、地○○、寅○○、丑○○、Ｇ○○、Ａ○
    ○、Ｊ○○、Ｍ○○（李玉蘭之承受訴訟人）、Ｎ○○（李
    玉蘭之承受訴訟人）、Ｒ○○（李玉蘭之承受訴訟人）、Ｑ
    ○○（李玉蘭之承受訴訟人）、Ｏ○○（李玉蘭之承受訴訟
    人）、Ｐ○○（李玉蘭之承受訴訟人）、己○○、Ｉ○○○
    、戊○○、Ｋ○○○、甲○○○、Ｌ○○、宇○○○、Ｂ○
    ○、午○○○、申○○、受告知人庚○○、丙○○、癸○○
    、丁○○等經合法通知，均未於最後言詞辯論期日到場，經
    核並無民事訴訟法第386條所列各款情形，爰依被上訴人聲
    請就此部分由其一造辯論而為判決。
四、按訴訟繫屬中為訴訟標的之法律關係，雖移轉於第三人，於
    訴訟無影響。但第三人如經兩造同意，得聲請代當事人承當
    訴訟。民事訴訟法第254條第1項定有明文。本件原審被告李
    許碧嬌、Ｃ○○、許碧純、許碧麗及許德能公同共有其被繼
    承人許漢川所遺坐落彰化縣秀水鄉○○段455地號、地目建
    、面積2,062平方公尺土地（以下稱系爭土地）之應有部分
    360分之37，業於訴訟繫屬中因辦理分割繼承而由視同上訴
    人Ｃ○○單獨取得該應有部分，即視同上訴人李許碧嬌、許
    碧純、許碧麗及許德能等就系爭土地之權利均移轉於視同上
    訴人Ｃ○○，又視同上訴人許茂濱、許振業、許淵祿、陸振
    先、陸振福、陸振容、楊陸振麗、許火進、許東海、許志男
    、許重志、許明火、許淵煌、許萬居、許夏就系爭土地所有
    之應有部分，亦於訴訟繫屬中先後、分別移轉予午○○○、
    申○○、未○○、辰○○、玄○○、卯○○、Ｊ○○、Ｆ○
    ○、壬○○、酉○○，此有土地登記第二類謄本在卷可稽（
    原審96年訴更字第2號卷第3宗第119至126），而受移轉之Ｃ
    ○○、午○○○、申○○、未○○、辰○○、玄○○、卯○
    ○、Ｊ○○、Ｆ○○、壬○○、酉○○等人均先後以書狀或
    於原審法院審理時當庭以言詞聲請代原當事人承當訴訟（原
    審96年訴更字第2號卷第2宗第346頁、第3宗第193頁、第104
    頁背面、第104頁背面、第104頁、第6頁、第10頁、原審96
    年訴更字第2號卷第2宗第349頁、原審96年訴更字第2號卷第
    3宗第115、第104頁背面、第107至108頁、本院95年上字第3
    2號第3宗第56頁），且均經被上訴人同意之（原審96年訴更
    字第2號卷第1宗第168頁背面、第3宗第6頁、第193頁背面）
    ，依上揭法條之規定，受移轉之Ｃ○○、午○○○、申○○
    、未○○、辰○○、玄○○、卯○○、Ｊ○○、Ｆ○○、壬
    ○○、酉○○等人就其受移轉部分，即接替原當事人而為當
    事人，附此陳明。
五、按共有人自共有物分割之效力發生時起，取得分得部分之所
    有權。應有部分有抵押權或質權者，其權利不因共有物之分
    割而受影響。但有下列情形之一者，其權利移存於抵押人或
    出質人所分得之部分：(3)權利人經共有人告知訴訟而未參加
    。民法第824條之1第1項定有明文。本件系爭土地之共有人
    Ｄ○○就其應有部分曾設定抵押權予庚○○、癸○○、丙○
    ○、丁○○等4人，該等抵押權人業經被上訴人以書狀表明
    聲請告知訟訟後，業經本院將繕本送達（本院卷第2宗第47
    、48頁至59頁、187頁），併此敘明。
乙、實體方面
壹、被上訴人方面：
一、被上訴人起訴主張：
(一)系爭土地為兩造所共有，各共有人之應有部分詳如附表所示
    。
(二)系爭土地之共有人之一許，業於89年08月26日死亡，而視
    同上訴人宇○○○、Ｂ○○、黃○○及Ａ○○等均為其繼承
    人，惟渠等迄今仍未辦理繼承登記。按「共有之不動產之共
    有人中一人死亡，他共有人請求分割共有物時，為求訴訟之
    經濟起見，可許被上訴人就請求繼承登記及分割共有物之訴
    合併提起，即以一訴請求該死亡之共有人之繼承人辦理繼承
    登記，並請求該繼承人於辦理繼承登記後，與被上訴人及其
    餘共有人分割共有之不動產。」被上訴人為請求渠等分割共
    有物，參酌上開民事庭決定，自得訴請許之繼承人宇○○
    ○、Ｂ○○、黃○○及Ａ○○等辦理繼承登記。
(三)復按「各共有人，得隨時請求分割共有物，但因物之使用目
    的不能分割或契約訂有不分割之期限者，不在此限。」民法
    第823條第1項定有明文。查系爭土地共有人無不分割之約定
    ，且其使用目的並無不能分割之情形，而兩造迄今仍無法達
    成分割協定，則被上訴人得依法訴請裁判分割，並請求依彰
    化縣彰化地政事務所收件日期97年08月18日、複丈日期97年
    08月26日之土地複丈成果圖（以下稱附圖）所示分割方法為
    裁判分割，爰依民法第824條第2項第1款規定提起本訴。
二、被上訴人於本院補充陳述：
（一）共有人之間有協議，以後要互相買賣來使用，而不用拆房
      屋。
（二）其他共有人都同意原審分割方案，以後要如何合併使用、
      價購都已經講好了，希望依照原審分割方案。
（三）系爭土地後面部分是法定空地，不能將法定空地分配，而
      且後面也沒有路。
貳、上訴人方面：
一、視同上訴人Ｊ○○於本院陳述：
（一）上訴人黃○○主張對共有土地有地上權要保留房屋：
      惟查：
    1.本件上訴人黃○○之父許，其占有土地之始係基於共有
      人之地位，嗣後亦非有民法第945條所定表示變為以行使
      地上權之意思而占有，因此，其不符合釋字451號解釋，
      而確定根本不能時效取得地上權。
    2.上訴人黃○○主張要保留房屋，則必造成其他未占土地之
      共有人分配在他們建築剩下的後段屋後裡地，但視同上訴
      人酉○○、寅○○、丑○○、Ｊ○○及被上訴人皆反對。
    3.本件土地埔崙段455地號是單獨分割，與同段455-2地號無
      關，且2筆土地共有人結構又不完全相同，尚且目前又無
      既成道路可供分配到裡地者出入通行之用。
    4.況，許於63年擅自興建屬違章建築，至目前該屋齡已達
      35年，依行政院固定資產耐用年數表之規定，該屋已達使
      用年限，其殘餘價值已稀少，因此怎能為保留該價值稀少
      之違章建築，而致使其他共有人反而去分配到無經濟效益
      後段屋後裡地，又是建築法規定之法定空地的土地。
    5.本系爭土地於原審458地號為同一件裁判分割，後因被上
      訴人與其他共有人交換土地，致458地號無持分，才撤回
      的。後來埔崙段458地號共有人也再以彰化地方法院95年
      訴字第711號訴請裁判分割，其分割方案也是依由彰水路
      至最東邊之深30公尺為分割線逐筆分割（此埔崙段455、
      458地號等二筆土地之共有人大部分相同），也是最近才
      判決確定。而上訴人黃○○也是繼承被繼承人許之公同
      共有人之一，該案也只有黃○○1人反對而上訴，但皆已
      被法院駁回在案。足見緊臨彰水路的土地，除黃○○外，
      其他全體共有人都共識意願依30米深為分割線（被上訴人
      、視同上訴人兩造各自主張提出共近10次分割方案，亦全
      部都是依秀水鄉都市計畫規劃之30米深為分割線）。
    6.而本系爭土地因秀水鄉都市計畫住宅區深度為30米，應留
      置百分之40的法定空地，自不能將現有建築之屋後之法定
      空地分配給他共有人。
    7.又，上訴人黃○○最後也於98年7月22日聲請書內聲明同
      意依97年7月4日視同上訴人玄○○、申○○、Ｅ○○、辰
      ○○、宙○○、許茂濱等6人提出之依自彰水路至最東邊
      之30米深為分割線之分割圖，則黃○○同意之分割方式亦
      已與原審判決以30米深為分割線之分割方式完全相同，足
      見原審判決符合全體共有人之意願，而公平、合理、適切
      。
（二）上訴人黃○○又主張，於98年7月6日、98年7月21日之聲
      請書皆主張要出賣其應有持分土地，則不再主張要取得地
      上權保留房屋，其上開2次聲請書皆強烈明確聲明要出賣
      土地並明確標示出賣價格，足見黃○○無意保留高齡老舊
      違章房屋之意願甚明。
（三）原審判決之分割方案，自判決日後完全無任何共有人反對
      ，僅有上訴人黃○○反對。
（四）本件視同上訴人辰○○、玄○○、未○○、壬○○、卯○
      ○、Ｊ○○及被上訴人Ｈ○○等人原本皆因本身自有應有
      部分土地面積不足，也都已相繼積極進行而花費數百萬元
      購買，故假如上訴人黃○○要保留編號B4、B5、B6三間店
      面房屋之位置土地，則亦應早著手進行去購買或交換土地
      ，但卻不去進行上開工作，只想免費占用超出其應有持分
      面積部分，以圖繼續出租謀取不當得利。是以，上訴人黃
      ○○延滯訴訟之意圖甚明，且於原審又明知而不積極出庭
      參與對分割方案表示意見，構成失權效及違反誠信原則。
二、上訴人黃○○於本院陳述：
（一）對原審判決Ａ○○的土地持分有意見，土地為父親所有，
      應該由全部繼承人繼承並公同共有，Ａ○○不應該有私人
      的持分。
（二）原審於97年5月20日就彰化縣秀水鄉○○○段455地號（下
      稱系爭土地）進行現場履勘，並就系爭土地上各建物進行
      測量，有勘驗測量筆錄可稽（96訴更2號卷2第315頁至319
      頁），依該勘驗測量筆錄，上訴人黃○○、宇○○○、Ｂ
      ○○、Ａ○○所繼承被既成人許卯之3棟建物位於系爭土
      地上之B4、B5、B6部分。因此，上訴人黃○○主張系爭土
      地之分割，關於上訴人黃○○、宇○○○、Ｂ○○、Ａ○
      ○等人既成許卯系爭土地之應有部分，應以B4、B5、B6之
      範圍劃分，即附圖1紅色部分（附圖1）（本院卷第3宗第1
      08頁）。如此一來，上訴人黃○○繼承許卯之建物將不會
      坐落於其他共有人之土地上（至少其中2棟建物），上訴
      人黃○○較能有效利用分割後之土地，且又能避免於系爭
      土地分割後遭其他共有人主張拆屋還地。
（三）另相鄰系爭土地之彰化縣秀水鄉○○○段455-2地號土地
      ，於臺灣彰化地方法院92年彰簡字第165號判決土地分割
      案中，亦就系爭土地上之各建物界線測量（本院卷第3宗
      第109頁），上訴人黃○○、宇○○○、Ｂ○○、Ａ○○
      繼承許卯之3棟建物位於系爭土地上之B4、B5、B6部分，
      且該案判決中亦清楚預設規劃系爭土地與455-2地號土地
      間留有6米寬之預設道路。因此，上訴人黃○○主張系爭
      土地之分割，亦應以B4、B5、B6之範圍劃分，始能有效利
      用土地。
（四）該三棟房屋，依民法規定，已和平繼續占有達20年以上，
      依法已取得房屋之地上權，而原審判決之分割卻未能與房
      屋地基謀合。
參、原審經審酌兩造所提出之攻擊防禦方法後，認審酌共有人之
    意願及全體共有人之利益等一切情狀，認採取被上訴人所提
    如附圖所示分割方法予以分割，尚屬適當，爰諭知系爭土地
    之分割方法如原審判決主文第二項所示。上訴人不服第一審
    判決提起上訴，於本院上訴聲明為：原判決廢棄。請求依
    原審法院92年度彰簡字第165號之分割圖分割。第一、二
    審訴訟費用由被上訴人負擔。。被上訴人於本院答辯聲明為
    ：上訴駁回。第一、二審訴訟費用由上訴人負擔。並追
    加聲明：Ｍ○○、Ｎ○○、Ｒ○○、Ｑ○○、Ｏ○○、Ｐ○
    ○應就其繼承人李玉蘭所坐落彰化縣秀水鄉○○段455地號
    ，地目建，面積2062平方公尺、應有部分三十六分之三之土
    地辦理繼承登記（本院卷第4宗第235頁）。
肆、得心證之理由：
一、按因繼承、強制執行、公用徵收或法院之判決，於登記前已
    取得不動產物權者，非經登記，不得處分其物權，民法第75
    9條定有明文。又分割共有物，性質上為處分行為，依民法
    第759條規定，共有不動產之共有人中有人死亡時，於其繼
    承人未為繼承登記以前，固不得分割共有物。惟被上訴人如
    於本件訴訟中，請求死亡共有人之繼承人辦理繼承登記，並
    合併對繼承人及其餘共有人為分割共有物之請求，不但符合
    訴訟經濟原則，亦與民法第759條規定之旨趣無違（最高法
    院69年台上字第1012號判例意旨參照）。經查，系爭土地共
    有人之一許已於89年08月26日死亡，應由視同上訴人Ａ○
    ○、宇○○○、Ｂ○○及黃○○等人繼承，迄今仍未辦理繼
    承登記，有繼承系統表、戶籍謄本及土地登記第二類謄本為
    憑，堪認被上訴人此部分之主張為真實。又本件訴訟進行中
    ，共有人李玉蘭於98年9月10日死亡，其法定繼承人為Ｍ○
    ○、Ｎ○○、Ｒ○○、Ｑ○○、Ｏ○○、Ｐ○○等6人，亦
    未辦理繼承登記，有其系統表及相關戶籍謄本為證（本院卷
    第4宗第236至244頁）。揆諸上揭法條及最高法院判例意旨
    ，被上訴人於系爭土地分割之處分行為前，訴請視同上訴人
    Ａ○○、宇○○○、Ｂ○○、黃○○就其被繼承人許所遺
    系爭土地之應有部分36分之1辦理繼承登記，並於二審追加
    聲明Ｍ○○、Ｎ○○、Ｒ○○、Ｑ○○、Ｏ○○、Ｐ○○應
    就其繼承人李玉蘭所坐落彰化縣秀水鄉○○段四五五地號，
    地目建，面積二０六二平方公尺、應有部分三十六分之三之
    土地辦理繼承登記。核無不合，應均予准許，除原審判決主
    文所示外，另判決如主文第二項所示。
二、次按各共有人，得隨時請求分割共有物。又共有物之分割方
    法，不能協議決定者，法院得因任何共有人之聲請，命以原
    物分配於各共有人。民法第823條第1項前段及第824條第2項
    第1款分別定有明文。本件被上訴人主張系爭土地為兩造所
    共有，各共有人之應有部分如附表(一)所示，而兩造間就系
    爭土地並未訂有不分割之特約，依物之使用目的亦無不能分
    割之情形，惟兩造無法達成協議分割之事實，已據其提出土
    地登記第二類謄本及地籍圖謄本各一件在卷為憑（96年訴更
    字第2號卷第2宗第205至213頁、214頁），並為視同上訴人
    等所不爭執，是被上訴人之主張自堪信為真實。從而，被上
    訴人基於系爭土地共有人之共有物分割請求權訴請裁判分割
    ，依上揭法條規定，核無不合，應予准許。上訴人以被上訴
    人並非向渠購買土地持分，故不得以上訴人為被告提起本件
    訴訟，當事人不適格云云（本院卷第1宗第7頁），顯非可採
    。
三、經查：系爭土地屬彰化縣秀水鄉都市計畫住宅區，有被上訴
    人所提土地使用分區證明書附卷可稽（本院95年上字第32號
    卷第3宗第127頁），又系爭土地之地形呈西南朝東北走向之
    長方形，東北側緊鄰同段458地號土地，西北面緊臨彰水路
    ，系爭土地之西側由北往南分別為視同上訴人Ｄ○○所有四
    層樓房、視同上訴人Ｅ○○所有四層樓房、視同上訴人Ｃ○
    ○所有二層樓房、視同上訴人宇○○○、Ｂ○○、黃○○及
    Ａ○○公同共有之三棟二樓房（原審誤載為二棟）、視同上
    訴人宙○○所有鐵架造平房、視同上訴人天○○、亥○○、
    原共有人許重志、許東海共有之三層樓房、視同上訴人壬○
    ○所有三層樓房、視同上訴人玄○○所有三層樓房、原共有
    人許振業所有三層樓房、視同上訴人卯○○所有四層樓房、
    視同上訴人辰○○所有三層樓房、視同上訴人未○○所有二
    層樓房及磚造平房所占用，上開建物之後方土地（即系爭土
    地之東側），則有原共有人許火進、訴外人許火贊及視同上
    訴人卯○○之父許火煉共同使用之建物、視同上訴人玄○○
    及原共有人許振業共有之建物、原共有人許夏所有已倒塌之
    建物、許姓祖厝三合院建物及原共有人許茂賓所有水泥板牆
    圍築之車庫，其餘部分土地則為空地，或堆放雜物等情，業
    經原審法院承審法官會同彰化縣彰化地政事務所測量人員勘
    驗明確，有原審法院92年04月14日勘驗筆錄、97年05月20日
    勘驗測量筆錄及彰化縣彰化地政事務所92年05月08日彰地二
    字第0920006295號函覆之土地複丈成果圖在卷供考（96年訴
    更字第2號卷第2宗第315頁），並有本院98年8月28日勘驗筆
    錄及現況圖可參（本院卷第4宗第118至120頁），上訴人黃
    ○○雖主張編號B20之一樓磚造平房為其奶奶許黃救之舊屋
    ，認彰化地政事務所92年5月7日之複丈成果圖將該屋記為天
    ○○、亥○○、許重志、許東海所有有誤云云，然經本院勘
    驗結果編號B20之一樓磚造平房業已荒廢無人使用，縱如上
    訴人黃○○所稱為其奶奶許黃救之舊屋，因許黃救非系爭土
    地之共有人，就系爭土地之分割亦無從表示意見，是此部分
    對於本件之分割方法不生影響。
四、被上訴人所提出如附圖所示之分割方案，係參酌系爭土地東
    北側緊鄰之同段458地號土地，業經原審法院95年度訴字第7
    11號判決分割確定，其分割方法係依上開土地西邊之彰水路
    至土地之東邊地籍線深30公尺為分割線逐筆分割，有原審法
    院95年度訴字第711號判決、本院98年上字第109號裁定及最
    高法院98年度台抗字第542號裁定各一份在卷（本院卷第2宗
    第107至111頁），且系爭土地之共有人目前使用現況亦係延
    彰水路向東沿伸使用，目前門牌號碼秀水鄉○○路○段300
    號之納稅義務人即視同上訴人Ｄ○○之抵押權人庚○○之訴
    訟代理人辛○○亦到庭陳稱上開建物並未辦理保存登記明確
    在卷（本院卷第1宗第29頁背面、78頁背面、房屋稅籍證明
    書見同卷宗第84頁），上訴人並陳明系爭土地上之房屋均已
    興建三十多年，且因未正式分割，故均未辦理產權保存登記
    （本院卷第3宗第63頁），且視同上訴人酉○○（本院卷第3
    宗第186頁）、亥○○（本院卷第4宗第231頁背面）、天○
    ○（本院卷第4宗第231頁背面）、寅○○（本院卷第3宗第1
    86頁）、丑○○（本院卷第3宗第186頁）、Ｊ○○（本院卷
    第2宗第64頁）、Ｍ○○（李玉蘭之承受訴訟人，見本院卷
    第4宗第231頁背面）、李玉蘭（生前於98年8月6日及98年9
    月2日具狀表示同意）、Ｋ○○○、Ｉ○○○、戊○○、己
    ○○（以上五人見本院卷第4宗第213頁、217至219頁）、壬
    ○○（原審96年訴更字第2號卷第3宗第104頁、233頁背面）
    、玄○○（原審96年訴更字第2號卷第3宗233背面）、卯○
    ○（原審96年訴更字第2號卷第3宗第193頁背面，233頁背面
    ）、未○○（原審96年訴更字第2號卷第3宗第104頁背面，
    233頁背面）、申○○（原審96年訴更字第2號卷第3宗233頁
    背面）、巳○○（原審96年訴更字第2號卷第3宗第193頁背
    面）、宙○○（原審96年訴更字第2號卷第3宗第193頁背面
    ）、午○○○（原審96年訴更字第2號卷第3宗第193頁背面
    ）均表示同意原審判決之分割方案，視同上訴人Ｅ○○亦曾
    表示同意分配於附圖編號2之位置（原審96年度訴更字卷第3
    宗第7、8頁），而視同上訴人經原審法院判決以附圖方式分
    割後，除上訴人外，亦均未表示反對，以及被上訴人亦於本
    院主張：「其他共有人都同意原審分割方案，以後要如何合
    併使用、價購都已經講好了，希望依照原審分割方案」（本
    院卷第1宗第77頁、第2宗第70頁、第5宗第128頁），視同上
    訴人亥○○、天○○更明確表示渠等於分割後同意自行解決
    或協議價購鄰地土地以補足基地不足部分（本院卷第4宗第1
    68頁），是本院審酌共有人之意願及全體共有人之利益等一
    切情狀，認採取被上訴人所提如附圖所示分割方法予以分割
    ，尚屬適當。
五、上訴人雖提起本件上訴，然並未提出具體之分割方案，縱曾
    請求依原審法院92年度彰簡字第165號判決之分割圖分割（
    本院卷第3宗第47頁），然均僅表示希望渠所有房屋所座落
    位置能與分割到之土地一致，其他共有人分到裡地仍有道路
    可供通行，甚而對其他共有人如何分割渠無意見，按原審之
    分割方案渠亦無意見等語（本院卷第1宗第76、77頁）。然
    查上訴人黃○○與視同上訴人Ａ○○、宇○○○、Ｂ○○所
    公同共有系爭土地之應有部分僅三十六分之一，換算面積亦
    不過57平方公尺，然渠等四人之被繼承人許所興建之編號
    B4、B5、B6三棟房屋共占土地163平方公尺，倘依應有部分
    比例分割，實無法達到上訴人所要求之不拆房屋之目的，且
    依本院勘驗現場所得，編號B4、B5、B6三棟房屋均為二層樓
    磚造房屋，上訴人亦自陳目前無人居住、使用，為空屋，此
    三間房屋已蓋了三十多年等語（本院卷第4宗第118、119頁
    ），依行政院固定資產耐用年數表之規定，該屋已達使用年
    限，其殘餘價值已稀少，且上訴人曾於98年7月6日及98年7
    月21日具狀請被上訴人近日內提出不低於市價之合理價格，
    每坪12萬元購買上訴人之土地持分約8坪等語（本院卷第3宗
    第7、46頁），堪認上訴人並非確係為保留系爭房屋而上訴
    ，且與上訴人公同共有之視同上訴人Ａ○○、宇○○○、Ｂ
    ○○亦未表明對原審判決不服，況如採上訴人之主張，將渠
    公同共有之應有部分均分割於面臨彰水路處，則對分得裡地
    之共有人明顯不公，已有視同上訴人酉○○、寅○○、丑○
    ○（本院卷第3宗第186頁）、Ｊ○○（本院卷第4宗第36至4
    1頁）、李玉蘭（生前於98年8月6日及98年9月2日具狀表示
    同意）、Ｋ○○○、Ｉ○○○、戊○○、己○○（以上五人
    見本院卷第4宗第213頁、217至219頁）具狀表示不同意，被
    上訴人亦反對上訴人之主張，是上訴人所辯應將編號B4、B5
    、B6三棟房屋所座落之基地分給渠云云，顯非可採。
六、上訴人另辯稱編號B4、B5、B6三棟房屋對共有土地有地上權
    要保留房屋云云，惟查本件上訴人黃○○之父許係系爭土
    地之共有人之一，其占有土地之始係基於共有人之地位占用
    系爭土地，嗣後亦無民法第945條所定表示變為以行使地上
    權之意思而占有，因此，並不符合釋字451號解釋，當無取
    得地上權之可言。
七、上訴人復辯稱與系爭土地東邊相鄰之同段455-2地號土地業
    已判決分割確定，依該確定判決之分割方法，在與系爭土地
    相鄰之處留有一條六米道路，可彎延接民生街，是以並無本
    件被上訴人及部分視同上訴人所指分配到裡地（即靠近同段
    455-2地號部分）之人將無通路之問題云云（本院卷第4宗第
    233頁），並提出同段455-2地號之分割方案圖為證（本院卷
    第3宗第109頁），然查系爭土地與同段455-2地號土地之共
    有人並非完全相同，業經本院依職權調閱原審法院92年度彰
    簡字第165號卷查明無訛，則縱同段455-2地號土地之分割方
    法在緊鄰系爭土地處留有一條六米道路，然系爭土地之共有
    人在未取得同段455-2地號土地所有共有人同意之情形下，
    非必可通行同段455-2地號上所留設之道路，況系爭土地經
    由同段455-2地號土地，勢必再行經彰水路260巷或再接民生
    街，始能到達彰水路，如此較之分得之土地倘能直接面對彰
    水路，其使用效益上顯有差異，有本院勘驗筆錄所附略圖可
    稽（本院卷第4宗第120頁）， 是以上訴人以同段455-1地號
    土地上已有道路為由，認系爭土地之其他共有人可分配到裡
    地，而不面對彰水路之主張，顯非可採。
八、上訴人復主張視同上訴人Ａ○○是渠兄弟，父親在系爭土地
    之應有部分應由全部繼承人繼承並公同共有，Ａ○○不應有
    私人的應有部分云云（本院卷第1宗第76頁背面），然查法
    院依共有人之聲請定分割方法，應依土地登記謄本所載之各
    共有人之應有部分而定分割方法，至於各共有人所登記之應
    有部分是否合法，即非分割共有物判決所應審究者，附此敘
    明。
伍、綜上所述，本件被上訴人基於系爭土地共有人之共有物分割
    請求權，訴請判決辦理繼承登記後，依附圖所示分割方法分
    割系爭土地為可採，上訴人所辯均為無可取。是則原審判決
    准許被上訴人之請求，於法並無不合。上訴意旨指摘原判決
    不當，求予廢棄改判，為無理由，應予駁回其上訴。被上訴
    人於本院追加請求Ｍ○○、Ｎ○○、Ｒ○○、Ｑ○○、Ｏ○
    ○、Ｐ○○應就其繼承人李玉蘭所坐落彰化縣秀水鄉○○段
    四五五地號，地目建，面積二０六二平方公尺、應有部分三
    十六分之三之土地辦理繼承登記，於法亦屬有據，應予准許
    。
陸、本件事證已明，兩造其餘主張及攻擊防禦方法與本件判決結
    果不生影響，不予一一論述，附此敘明。
據上論結，本件上訴為無理由，追加之訴有理由，依民事訴訟法
第463條、第385條第1項前段、第449條第1項、第78條、第80條
之1、判決如主文。
中    華    民    國    98    年    12    月    31    日
                民事第二庭    審判長法  官  邱森樟
                                    法  官  謝說容
                                    法  官  蔡秉辰
以上正本係照原本作成。
如對本判決上訴，須於收受判決送達後20日內向本院提出上訴書
狀，其未表明上訴理由者，應於提出上訴後20日內向本院提出上
訴理由書（須按他造人數附具繕本）。
上訴時應提出委任律師為訴訟代理人之委任狀。具有民事訴訟法
第466條之1第1項但書或第2項之情形為訴訟代理人者，另應附具
律師及格證書及釋明委任人與受任人有該條項所定關係之釋明文
書影本。
                                    書記官  洪麗華
中    華    民    國    99    年    1     月    4     日
                                                      Ｓ
           附  表：
          ┌────────────────┐
          │坐落彰化縣秀水鄉○○段455地號、 │
          │地目建、面積2062平方公尺土地    │
          ├───────┬────────┤
          │ 共有人姓名   │    應有部分    │
          ├───────┼────────┤
          │  Ｄ○○      │   720分之31    │
          ├───────┼────────┤
          │  Ｅ○○      │   720分之31    │
          ├───────┼────────┤
          │  Ｃ○○      │   360分之37    │
          ├───────┼────────┤
          │  Ａ○○      │    360分之8    │
          ├───────┼────────┤
          │Ａ○○、黃○○│                │
          │宇○○○、許翠│     36分之1    │
          │芬（即許之繼│                │
          │承人）        │                │
          ├───────┼────────┤
          │  宙○○      │   360分之20    │
          ├───────┼────────┤
          │  Ｊ○○      │   675分之18    │
          ├───────┼────────┤
          │  Ｈ○○      │ 67500分之2173  │
          ├───────┼────────┤
          │  Ｇ○○      │   360分之6     │
          ├───────┼────────┤
          │  地○○      │    90分之1     │
          ├───────┼────────┤
          │Ｌ○○、白廖圍│                │
          │珠、李玉蘭、李│                │
          │玉蓮、Ｉ○○○│   360分之30    │
          │、戊○○、廖葉│                │
          │清花          │                │
          ├───────┼────────┤
          │  亥○○      │    90分之1     │
          ├───────┼────────┤
          │  天○○      │    90分之1     │
          ├───────┼────────┤
          │  Ｆ○○      │   270分之1     │
          ├───────┼────────┤
          │  午○○○    │ 30600分之874   │
          ├───────┼────────┤
          │  壬○○      │   270分之14    │
          ├───────┼────────┤
          │  戌○○      │   360分之15    │
          ├───────┼────────┤
          │  玄○○      │   360分之22    │
          ├───────┼────────┤
          │  酉○○      │    36分之1     │
          ├───────┼────────┤
          │  寅○○      │    72分之1     │
          ├───────┼────────┤
          │  丑○○      │    72分之1     │
          ├───────┼────────┤
          │  申○○      │    36分之1     │
          ├───────┼────────┤
          │  卯○○      │ 67500分之3527  │
          ├───────┼────────┤
          │  辰○○      │   360分之26    │
          ├───────┼────────┤
          │  未○○      │ 30600分之1931  │
          ├───────┼────────┤
          │  巳○○      │   360分之20    │
          └───────┴────────┘


司法院資訊處製作；財團法人民間司法改革基金會備份。
